臺灣高等法院臺南分院刑事判決　　　　　　九十年度上更(一)字第二四二號　　Ｇ
　　　上　訴　人
　　　即　被　告　甲　○　○
　　　共　　　同
　　　選任辯護人　王　炯　棻　律師
　　　上　訴　人
　　　即　被　告　丁　○　○
　　　指定辯護人　本院公設辯護人　庚　○　○
右上訴人等因殺人未遂案件，不服臺灣臺南地方法院八十七年度訴字第一○六號中華
民國八十七年九月二十四日第一審判決（起訴案號：臺灣臺南地方法院檢察署八十六
年度偵字第一○九一七號、第一四九○五號），提起上訴，判決後，經最高法院第一
次發回更審，本院判決如左：
      主      文
原判決撤銷。
甲○○、壬○○、丁○○共同傷害人之身體，甲○○、壬○○各處有期徒刑貳年陸月
；丁○○處有期徒刑貳年。
      事      實
一、甲○○、壬○○、丁○○三人均係唐福工程有限公司（下稱唐福工司）在臺南地
    區工地所雇用之建築工人，自民國（下同）八十六年八月二十四日中午十二時許
    起，因逢下雨工地休工，渠等三人即在台南市○○路○段與健康二街路口工地飲
    酒作樂，迄同日下午五時三十分許，三人雖略有酒意，但三人意識仍屬清醒，未
    因飲酒而達精神耗弱狀態。乃由丁○○駕駛壬○○所有車牌號碼Ｆ七－二六四六
    號自用小客車載送甲○○、壬○○回家，未久途經台南市○○路與健康路三段時
    ，適乙○○所駕駛車牌號碼ＳＶ—○八九三號之自用小貨車超車不當，致兩車發
    生擦撞，甲○○隨即下車質問乙○○並要求賠償，雙方一言不合，甲○○即基於
    傷害之犯意出手毆打乙○○，乙○○即出手抵擋，壬○○見狀亦基於傷害之犯意
    聯絡，而加入甲○○共同毆打乙○○，此時隨車在後之乙○○之同事己○○見狀
    下車欲趨前排解時，復遭具有同一傷害犯意聯絡之壬○○、丁○○二人聯手毆打
    ，壬○○並返回前開自小客車內取出唐福工司所有之大型萬能扳手一支毆擊乙○○，經乙○○閃避並搶下該扳手後丟棄於附近安全島上，壬○○即前往要將該扳
    手搶回，甲○○見狀隨即返回車內再拿出二支大型萬能扳手，一支遞給壬○○，
    由丁○○以手臂勒住己○○脖子，再由壬○○持甲○○所提供之大型萬能扳手歐
    擊己○○，致己○○受有頭部外傷併嚴重顱內出血、顱骨破裂性凹陷骨折之傷害
    ，而當場昏迷倒地；同時甲○○則另持大型萬能扳手歐擊乙○○，經乙○○閃躲
    得宜，惟掙扎時仍亦受有左耳挫傷、右耳挫傷併瘀腫、口腔上頷處牙齒斷裂脫落
    、下頷處牙齒斷裂、左臉下巴瘀腫、頸部挫傷、左手第一指瘀腫、右前臂挫傷等
    傷害，此時丁○○見己○○受傷倒地，乃趁隙逃逸。嗣警據報及時趕至現場將甲○○及壬○○逮捕，並當場扣得上開大型萬能扳手三支。（分別長約四十二公分
    、四十五公分、五十公分）
二、案經乙○○、己○○訴由台南市警察局第四分局報請台灣台南地方法院檢察署檢
    察官偵查起訴。
      理      由
一、訊之上訴人即被告甲○○、壬○○、丁○○三人均供認渠等與告訴人乙○○於右
    揭時地，因車輛擦撞糾紛而起爭執，而甲○○、壬○○並分持大型萬能扳手毆擊
    告訴人乙○○、己○○之事實不諱，惟三人均矢口否認有何傷害犯行，被告甲○○、壬○○均辯稱：渠等當時均已酒醉，並不知道事情發生經過云云；丁○○則
    辯稱：伊為了勸架才勒住告訴人己○○的脖子，想要搶回扳手，後來伊見勸不了
    就自行離開，並未毆打告訴人二人云云。
二、惟查：
（一）右揭事實業據告訴人乙○○、己○○於原審偵審及本院審理時指訴甚詳，而告
      訴人乙○○、己○○因被告三人之共同傷害行為受有前揭傷害乙節，亦有十全
      醫院、財團法人奇美醫院診斷證明書各一紙在卷可稽（見警卷第十四之一頁、
      偵字第一○九一七號偵查卷第十六頁）、及扣得上開大型萬能扳手三支可佐。
      （經本院當庭勘驗長度分別為四十二公分、四十五公分、五十公分）。
（二）被告甲○○、壬○○雖均辯稱渠等當時已酒醉云云。惟被告甲○○、壬○○二
      人為警逮捕後，經警測得渠等酒精濃度分別為０‧７７及１‧１３ＭＧ／Ｌ，
      有該測試表各一紙附卷可稽（見警卷第十六頁），固堪認被告甲○○、壬○○
      二人於事發之前確有飲用酒類之事實，然告訴人乙○○、己○○均一致堅稱被
      告甲○○、壬○○二人當時神智清醒（見本院前審卷第三四頁背面、本次更審
      卷九十年五月二十五日筆錄），此與證人即本案承辦員警丙○○證稱：伊負責
      訊問被告甲○○，其當時說話很有條理並無酒醉狀態等語（見本院九十年五月
      二十五日筆錄）；證人即員警辛○○證稱：伊到現場將被告壬○○帶回警局時
      ，被告壬○○雖趴在桌上睡覺，但被告壬○○在伊訊問被害人時，還不時站起
      來反駁被害人亂說，當時被告壬○○之意識很清楚等語，均互核相符（見本院
      更審卷九十年六月八日筆錄），且本院函請國立成功大學醫學院附設醫院鑑定
      被告甲○○、壬○○二人於案發時之精神狀況，經鑑定結果亦認為被告甲○○
      、壬○○二人於案發當時之精神狀態並無心神喪失，亦無明顯之精神耗弱，有
      該院鑑定報告書二份附卷可稽。參以被告壬○○、甲○○二人於案發當時，尚
      能自車內拿取大型萬能扳手毆擊告訴人二人，而被告壬○○所持之大型萬能扳
      手遭告訴人乙○○搶下並丟棄於安全島時，仍前往搶回，可見被告壬○○、甲○○二人並未因飲用酒類而陷於精神障甚明。再衡以被告甲○○、壬○○於
      警訊時所作之筆錄不僅條理清楚，針對事情之來龍去脈均能詳為交待，且猶飾
      詞將案發起因歸咎於告訴人二人先出手毆打云云，冀以推卸責任，益徵被告甲○○、壬○○二人，就事發當時之精神狀態及對於外界事物之判斷能力，並未
      較普通人之平均程度減退，是被告甲○○、壬○○二人上開渠等當時已酒醉之
      辯解，自難採信。
（三）被告丁○○確有共同參與毆打告訴人乙○○、己○○乙節，亦據告訴人乙○○
      、己○○於原審偵審及本院審理時一致指訴在卷，核與共同被告甲○○、壬○○於偵查中均指證：車子係丁○○駕駛，丁○○有出手打人情節相符（見偵字
      第一○九一七號偵查卷第二六頁正面），則以被告甲○○、壬○○與被告丁○○互為工作伙伴，且在工地共同飲酒作樂後，由丁○○駕駛被告壬○○之自小
      客車載送當時略有酒意之被告甲○○、壬○○回家，可見被告三人私交甚篤，
      若非被告丁○○有共同出手毆打告訴人等之事，衡情，被告甲○○、壬○○當
      無捏造上情之理，則被告丁○○確有共同參與本件犯行，當堪認定。參以本件
      係因丁○○駕車與告訴人乙○○駕車擦撞所引起，而告訴人乙○○下車處理之
      態度又引起被告三人不滿，且被告甲○○、壬○○又與告訴人乙○○、己○○
      二人啟爭端而發生毆打情事，況被告丁○○於本院審理時亦自承：告訴人二人
      一直毆打被告甲○○、壬○○二人等語，則被告丁○○見此情狀焉有置身事外
      之理；再者，本件係被告壬○○率先返回車內取出一支大型萬能扳手主動毆擊
      告訴人己○○，則當告訴人乙○○閃避並將搶下之該扳手丟棄於附近安全島上
      時，如被告丁○○果欲勸架排解，理當攔阻主動攻擊之被告壬○○，又豈有反
      以手臂勒住告訴人己○○脖子，以方便被告壬○○再行拿起另一支大型萬能扳
      手毆擊告訴人己○○之理，是被告丁○○辯稱伊未出手毆打云云，均與前揭事
      證不符，要難憑信。
綜上所述，被告甲○○、壬○○、丁○○上開所辯各節，均係事後卸責之詞，自無可
採。本件事證明確，被告三人之犯行均堪認定，自應依法論科。
三、核被告三人所為，均係犯刑法第二百七十七條第一項之傷害罪。公訴人認被告三
    人均涉犯刑法第二百七十一條第二項、第一項之殺人未遂罪嫌，無非係以告訴人
    之指訴及被告等以大號萬能扳手毆擊告訴人頭部等情為其論據。惟訊之被告三人
    均堅決否認有殺人之犯意。經查：（一）按殺人罪須以下手時主觀上之殺意及死
    亡之預見為斷，如主觀上並無殺意及死亡之預見，自難論以殺人罪行。又刑法所
    定「殺人未遂」罪與「傷害」罪之區別，本視加害人有無殺人犯意為斷，至於被
    害人受傷之多寡，及是否為致命部位，有時雖可藉為認定加害人有無殺意之心證
    ，然究不能據為絕對標準，最高法院十八年上字第一三０九號及十九年上字第七
    一八號分別著有判例可資參照。申言之，加害人之行為，究屬基於殺人之犯意抑
    或僅係傷害之故意，實應深入觀察加害人與被害人之關係、衝突之起因、行為當
    時所受刺激、加害人下手之輕重、被害人受傷情形及加害人事後態度等各項因素
    予以綜合評析，合先述明。（二）本件告訴人乙○○、己○○與被告甲○○、壬○○、丁○○於本案發生前並不相識，且夙無仇隙，當日係因被告丁○○駕車與
    告訴人乙○○駕車發生擦撞，因被告三人不滿告訴人乙○○之處理態度而引發爭
    端，而告訴人己○○純因見其同事即告訴人乙○○遭被告等毆打而欲趨前排解，
    原與本件車禍糾紛無關，業如前述，則以被告等與告訴人等素不相識，亦無仇隙
    ，衡諸常情，被告等尚不至於僅為此細故即欲致告訴人等於死地之必要。（三）
    告訴人乙○○遭被告等毆打送醫就診時，係受有左耳挫傷、右耳挫傷併瘀腫、口
    腔上頷處牙齒斷裂脫落、下頷處牙齒斷裂、左臉下巴瘀腫、頸部挫傷、左手第一
    指瘀腫、右前臂挫傷之傷害，然觀之告訴人乙○○受傷部位為臉部、頸部、手指
    、手臂等處，並非人體之要害部位，而所受傷勢亦屬表面損傷，以被告甲○○係
    持大型萬能把手毆擊告訴人乙○○以觀，顯非猛力攻擊所致，倘被告甲○○果有
    殺人之犯意，如輔以一定之施力，告訴人乙○○所造成之傷勢應不僅如此；又告
    訴人己○○係受有頭部外傷併嚴重顱內出血、顱骨破裂性凹陷骨折等傷害，且於
    案發送醫急救時，仍處於昏迷狀態，固經告訴人己○○指述明確，然告訴人己○○於就診治療後，癒合情況良好，並未造成嚴重之後遺症，且被告壬○○、丁○○二人係因對前來排解之告訴人己○○心生不滿，則被告壬○○、丁○○二人一
    時氣憤，復因飲酒後在酒精效力催化下，出手難免過重，惟究不得以告訴人己○○所受傷勢非輕，即遽認被告壬○○、丁○○下手時具有殺人犯意。再觀諸當時
    係由被告丁○○以手臂勒住告訴人己○○脖子，另由被告壬○○持大型萬能把手
    毆擊告訴人己○○，倘被告壬○○、丁○○果有殺害告訴人己○○之犯意，何以
    不趁告訴人受傷倒地無力反抗時再繼續戕害反而即罷手停止？是依上揭客觀事實
    判斷，被告等主觀上應僅欲傷害告訴人等而已，並無殺人之犯意。（四）告訴人
    等雖均指稱被告丁○○當時於現場曾高喊「給他死」等語，然此項指訴為被告丁○○所否認，且縱認被告丁○○確曾高喊「給他死」等語，亦僅係被告丁○○因
    氣憤難忍，口出惡言，以為恫嚇，尚難單憑被告丁○○曾高喊「給他死」等語，
    即遽謂被告三人有共同殺人之故意。此外復查無其他積極證據可資證明被告三人
    確有殺害告訴人等之故意，堪認被告並無致告訴人等於死地之犯意。綜上所述，
    被告等所為應僅構成刑法第二百七十七條第一項之傷害罪，檢察官認被告等均涉
    犯殺人未遂罪嫌，起訴法條尚有未洽，應予變更。又被告等就前開傷害之犯行，
    有犯意聯絡及行為分擔，均為共同正犯。再者，被告等基於同一傷害意思，同時
    同地傷害告訴人二人，係一行為觸犯二個普通傷害罪名，為同種想像競合犯，應
    從一重處斷。
四、原審據以論罪科刑，固非無見。惟查（一）被告等均係犯刑法第二百七十七條第
    一項之傷害罪，已如前述，原審誤認係犯同法第二百七十一條第三項、第一項之
    殺人未遂罪，容有未洽。（二）扣案之大型萬能扳手三支（分別長約四十二公分
    、四十五公分、五十公分），固係被告等持以毆擊告訴人等行兇之物，然該三支
    扳手係屬唐福工司所有（詳如後述），原審依刑法第三十八條第一項第二款規定
    ，予以宣告沒收，亦有未洽。被告等上訴意旨否認殺人，為有理由，自應將原判
    決予以撤銷改判。爰審酌被告等與告訴人等互不相識，僅因車輛擦撞細故糾紛，
    即分持大型萬能扳手攻擊告訴人二人、告訴人二人所受傷害多處且程度非輕、被
    告等之犯行徒增社會暴戾之氣，對社會治安所生之危害甚鉅、被告等犯罪後均未
    與告訴人等達成民事和解，賠償告訴人等之損害，及犯後飾詞圖卸刑責，缺乏悔
    意等一切情狀，分別量處如主文第二項所示之刑。至扣案之被告等用以犯罪大型
    萬能扳手三支，係屬唐福公司所有，業據唐福公司臺南地區工地負責人戊○○陳
    稱在卷（見本院九十年六月二十二日、七月六日筆錄），又非違禁物，爰不併予
    宣告沒收，附此敘明。
據上論斷，應依刑事訴訟法第三百六十九條第一項前段、第三百六十四條、第二百九
十九條第一項前段、第三百條，刑法第二十八條、第二百七十七條第一項、第五十五
條前段，罰金罰鍰提高標準條例第一條前段，判決如主文。
本案經檢察官曾銘芳到庭執行職務
中    華    民    國      九十一      年      一      月      十一      日
                                  臺灣高等法院臺南分院刑事第三庭
                                      審判長法官  黃    崑    宗
                                            法官  莊    俊    華
                                            法官  林    勝    木
右正本證明與原本無異。
被告不得上訴。
檢察官如不服本判決，應於判決送達後十日內向本院提出上訴書。
                          法院書記官  吳    秋    賢
中    華    民    國      九十一      年      一      月      十四      日
附錄本判決論罪科刑法條全文：
刑法第二百七十七條第一項：
傷害人之身體或健康者，處三年以下有期徒刑、拘役或一千元以下罰金。
